ACORDAO-COMPLETO-2405403

ACÓRDÃO 3997/2020 ATA 10/2020 - SEGUNDA CÂMARA

VISTOS, relatados e discutidos estes autos de Tomada de Contas Especial (TCE) instaurada pelo Ministério do Turismo (MTur) contra o Sr. Ailton Nascimento, ex-prefeito do Município de São Francisco/SE, gestão 2009-2012, em razão de irregularidades presentes na prestação de contas dos recursos do Convênio 733278/2010 (Siconv 733278) , tendo por objeto apoiar o evento denominado "São João antecipado de São Francisco/SE";
ACORDAM os ministros do Tribunal de Contas da União, reunidos em sessão da Segunda Câmara, com fundamento nas razões expostas pelo relator, em:
9.1. considerar revel, para todos os efeitos, o responsável Ailton Nascimento, CPF XXX.517.505-XX, ex-Prefeito do Município de São Francisco/SE, gestão 2009-2012, dando-se prosseguimento ao processo, com fulcro no art. 12, § 3º, da Lei 8.443/1992;
9.2. julgar irregulares, nos termos dos arts. 1º, inciso I, 16, inciso III, alíneas "b" e "c", da Lei 8.443/1992, c/c os arts. 19 e 23, inciso III, da mesma Lei, e com os arts. 1º, inciso I, 209, incisos II e III, 210 e 214, inciso III, do Regimento Interno/TCU, as contas do responsável Ailton Nascimento, CPF XXX.517.505-XX, condenando-o ao pagamento da importância a seguir especificada, atualizada monetariamente e acrescida dos juros de mora, calculada a partir da data discriminada até a data da efetiva quitação do débito, fixando-lhe o prazo de 15 (quinze) dias, para que comprove, perante o Tribunal, o recolhimento da referida quantia aos cofres do Tesouro Nacional, nos termos do art. 23, inciso III, alínea "a", da citada lei, c/c o art. 214, inciso III, alínea "a", do Regimento Interno;
	
		Data de ocorrência
	Valor histórico

	Débito
	2/7/2010
	R$ 100.000,00

Valor atualizado do débito (com juros) , em 6/12/2019: R$ 211.266,77
9.3. aplicar ao responsável Ailton Nascimento, CPF XXX.517.505-XX, a multa prevista no art. 57, da Lei 8.443/1992, c/c o art. 267, do RI/TCU, no valor de R$ 20.000,00 (vinte mil reais) , fixando-lhe o prazo de 15 (quinze) dias, a contar da notificação, para que comprove, perante o Tribunal (art. 214, inciso III, alínea "a", do Regimento Interno do TCU) , o recolhimento da dívida aos cofres do Tesouro Nacional, atualizada monetariamente desde a data deste acórdão até a do efetivo recolhimento, se paga após o vencimento, na forma da legislação em vigor;
9.4. autorizar, desde logo, a cobrança judicial das dívidas, caso não atendida a notificação, na forma do disposto no art. 28, inciso II, da Lei 8.443/1992;
9.5. autorizar também, desde logo, se requerido, com fundamento no art. 28, inciso I, da Lei 8.443/1992, c/c o art. 217, §§ 1º e 2º, do Regimento Interno, o parcelamento das dívidas em até 36 (trinta e seis) parcelas, incidindo, sobre cada parcela, corrigida monetariamente, os correspondentes acréscimos legais, fixando-lhe o prazo de 15 (quinze) dias, a contar do recebimento da notificação, para comprovar, perante o Tribunal, o recolhimento da primeira parcela, e de 30 (trinta) dias, a contar da parcela anterior, para comprovar o recolhimento das demais parcelas, devendo incidir, sobre cada valor mensal, atualizado monetariamente, os juros de mora devidos, no caso do débito, na forma prevista na legislação em vigor, alertando o responsável de que a falta de comprovação do recolhimento de qualquer parcela importará o vencimento antecipado do saldo devedor, nos termos do § 2º do art. 217 do Regimento Interno deste Tribunal;
9.6. enviar cópia deste Acórdão ao Ministério do Turismo e ao responsável, para ciência, e à Procuradoria da República no Estado de Sergipe, nos termos do § 3º do art. 16 da Lei 8.443/1992, c/c o § 7º do art. 209 do Regimento Interno do TCU, para adoção das medidas cabíveis, e informar-lhes que a presente deliberação, acompanhada do Relatório e do Voto que a fundamentam, está disponível para a consulta no endereço www.tcu.gov.br/acordaos.

Tomada de Contas Especial (TCE) instaurada pelo Ministério do Turismo (MTur) contra o Sr. Ailton Nascimento, ex-prefeito do Município de São Francisco/SE, gestão 2009-2012, em razão de irregularidades presentes na prestação de contas dos recursos do Convênio 733278/2010 (Siconv 733278), tendo por objeto apoiar o evento denominado São João antecipado de São Francisco/SE.

Segunda Câmara

Município de São Francisco - SE.

3. Interessados/Responsáveis:
3.1. Interessado: Ministério do Turismo (vinculador) (05.457.283/0001-19).
3.2. Responsável: Ailton Nascimento (XXX.517.505-XX).

13.1. Ministros presentes: Ana Arraes (Presidente), Augusto Nardes (Relator), Aroldo Cedraz e Raimundo Carreiro.
13.2. Ministros-Substitutos presentes: Marcos Bemquerer Costa e André Luís de Carvalho.

ACORDAO-COMPLETO-2449690

Acórdão 7627/2021 - Segunda Câmara

ACORDAO-COMPLETO-2538249

Acórdão 6863/2022 - Segunda Câmara

AUGUSTO NARDES

Adoto como relatório a instrução de peça 77 elaborada por auditor da Secretaria de Controle Externo de Tomada de Contas Especial (Secex-TCE) , que contou com a anuência do corpo diretivo daquela unidade (peças 78 e 79) e, à peça 80, do Ministério Público junto ao TCU (MPjTCU) :
"INTRODUÇÃO
	Trata o presente processo de Tomada de Contas Especial - TCE, instaurada pelo Ministério do Turismo (MTur) contra o Sr. Ailton Nascimento, CPF XXX.517.505-XX, prefeito do Município de São Francisco/SE, gestão 2009-2012, em razão de irregularidades presentes na prestação de contas dos recursos do Convênio 733278/2010 (Siconv 733278) , firmado em 7/5/2010 entre o município e a União, por intermédio do Ministério do Turismo (MTur) , tendo por objeto apoiar o evento denominado 'São João antecipado de São Francisco/SE' (peça 5) , com vigência estipulada para o período de 10/5/2010 a 4/10/2010 (peça 5, p. 7 e peça 9) .
HISTÓRICO
2.	Os recursos previstos para implementação do objeto do referido convênio foram orçados no valor total de R$ 105.000,00 (peça 5, p. 7-8) , dos quais R$ 5.000,00 de contrapartida do convenente e R$ 100.000,00à conta do concedente, liberados conforme indicado abaixo:
	Ordem Bancária
	Data da Emissão
 (peça 8) 
	Data do Crédito
 (peça 16, p. 2) 
	Valor (R$) 

	2010OB801039
	30/6/2010
	2/7/2010
	100.000,00

3.	O Plano de Trabalho integrante do Convênioapresentou como ações pretendidas a apresentação dos seguintes espetáculos musicais (peça 62) :
	Atração Artística
	Valor (R$) 

	Banda Chikenana
	7.000,00

	Banda Danielzinho e Forrozão Quarto de Milha
	25.000,00

	Jeanny e Banda Sonho Real
	20.000,00

	Banda Dragões do Forro
	18.000,00

	Antônio o Clone
	8.000,00

	Lairton dos Teclados e Banda
	27.000,00

	TOTAL (R$) 
	105.000,00

4. 	O motivo para a instauração da tomada de contas especial foi materializado pela inaptidão da documentação apresentada a título de prestação de contas para comprovar a boa e regular aplicação dos recursos transferidos. O órgão repassador opinou pela reprovação da prestação de contas em decorrência das seguintes ocorrências, consignadas na Nota Técnica de Reanálise 245/2013 (peça 35) , que foi corroborada pela Nota Técnica de Análise Financeira 193/2013 (peça 45) :
a) falta de detalhamento das ações programadas/executadas no Relatório de Cumprimento do Objeto, conforme previsto no Plano de Trabalho aprovado; e
b) ausência de fotografias/filmagens ou matérias de repercussão pós-evento (publicação em jornais, revistas ou reportagens televisivas) de forma a comprovar a realização de cada uma das apresentações artísticas no evento proposto.
5.	Da análise dos autos, verifica-se que foi dada oportunidade de defesa ao agente responsabilizado, em obediência aos princípios constitucionais que asseguram o direito ao contraditório e à ampla defesa, tendo em vista as notificações presentes nas peças 31-32, 36-37, 43-44, 49-50 e 54-55. As justificativas apresentadas pelo agente (peças 48 e 52) não foram consideradas suficientes para afastar sua responsabilidade (peça 54) .
6. 	Consta nos autos cópia da Ação Civil Pública por Ato de Improbidade Administrativa c/ Ressarcimento de Danos impetrada pelo município de São Francisco/SE, por meio de seu representante legal, em desfavor do Sr. Ailton Nascimento (peça 41) .
7. 	No Relatório de Tomada de Contas Especial 199/2018 (peça 64) , em que os fatos estão circunstanciados, a responsabilidade pelo dano causado ao erário foi atribuída ao Sr. Ailton Nascimento, ocupante do cargo supramencionado à época da ocorrência dos fatos em razão do não encaminhamento da documentação exigida a para a prestação de contas do convênio em comento, apurando-se como prejuízo o valor original de R$ 100.000,00. 
8.	A inscrição em conta de responsabilidade, no Siafi, foi efetuada conforme a Nota de Sistema 2018NS000101, de 14/5/2018 (peça61) .
9.	Tanto o relatório do tomador de contas, quanto o relatório de auditoria da CGU, amparados pela Nota Técnica de Reanálise 245/2013 (peça 35) , do Ministério do Turismo, concluíram pela existência de dano ao Erário Federal da ordem de R$ 100.000,00, correspondente ao valor integral repassado à Prefeitura Municipal de São Francisco/SE, em razão da impugnação total das despesas do convênio por conta de irregularidades técnicas.
10.	A CGU seguiu o posicionamento do órgão concedente quanto às irregularidades identificadas, ao débito apurado e à responsabilidade, conforme se verifica no Relatório de Auditoria 122/2019 (peça 65) , no Certificado de Auditoria 122/2019 (peça 66) , bem como no Parecer do Dirigente do Órgão de Controle Interno 122/2019 (peça 67) . O Ministro de Estado do Turismo pronunciou-se pelo conhecimento das conclusões contidas nos pareceres da CGU, opinando pela irregularidade das contas do responsável indicado (peça 68) .
11.	Já no âmbito deste Tribunal, analisando-se os elementos presentes nos autos, a instrução inicial concluiu pela necessidade de citação do Sr. Francisco de Assis Silva (peça 70) , que foi autorizada em 28/7/2019 (peça 72) e efetivada em razão das seguintes ocorrências (peça 74) : 
	a) Irregularidade: não comprovação da execução física do objeto conveniado (evento intitulado 'São João antecipado de São Francisco/SE', previsto para o período de 12 e 13/6/2010, em conformidade com o Plano de Trabalho, com vigência incidente no período de 10/5/2010 a 4/10/2010) ; ausência de comprovação de que as empresas que não detinham direitos de exclusividade de artistas, contratadas irregularmente por inexigibilidade, pagaram o cachê de bandas ou cantores que realizaram o evento.
	b) Conduta: não comprovar por fotos, vídeos ou outros meios possíveis a execução física do Convênio 733278/2010 (Siconv 733278) , 'São João antecipado de São Francisco/SE', nos termos aprovados no Plano de Trabalho, previsto para período de 12 e 13/6/2010, no município de São Francisco/SE, consoante excerto transcrito da Nota Técnica de Reanálise 245/2013; não apresentar os Contratos de Exclusividade (com os devidos registros em cartório) entre a empresa representante Exclusiva Eventos e Publicidade Ltda. e os artistas dos grupos das atrações musicais do evento, passível, portanto, de glosa, nos termos do Acórdão 96/2008-TCU-Plenário, além da reafirmação desse entendimento no Acórdão 3826/2013-TCU-Primeira Câmara, com a caracterização da ausência de justificativa quanto à inexigibilidade de licitação, prevista no inciso III do art. 25 da Lei n° 8.666/1993; não apresentar documentos (notas fiscais, recibos, comprovantes de transferências bancárias e outros documentos equivalentes, emitidos em nome das bandas ou artistas e assinadas por seus representantes legais ou pelos seus empresários exclusivos, sendo essa representação ou exclusividade registrada em cartório) capazes de demonstrar que eventuais valores destinados a empresa contratada Exclusiva Eventos e Publicidade Ltda. foram repassados aos artistas que realizaram o evento.
	c) Nexo de causalidade: as condutas descritas impediram a comprovação da execução física e o estabelecimento do nexo causal entre as despesas efetuadas com os recursos recebidos por força do Convênio 733278/2010 (Siconv 733278) , que consistiria na efetiva comprovação da realização dos shows previstos no evento.
12.	Houve, ainda nessa mencionada instrução, a conclusão de chamar o responsável em audiência para apresentar justificativas decorrentes da seguinte situação:
	a) Irregularidade: contratação, por inexigibilidade de licitação, de empresa que não detinha direitos de exclusividade de artistas.
	b) Conduta: firmar o convênio, autorizar a abertura e ratificar o resultado do processo de inexigibilidade de licitação 17/2010, e assinar o contrato administrativo com a empresa escolhida nesse procedimento, Exclusiva Eventos e Publicidade Ltda. (CNPJ 09.587.765/0001-44) , cujos objetos eram a intermediação de artistas ou bandas para os quais a empresa não possuía contratos de exclusividade válidos para fins de contratação via inexigibilidade.
	c) Nexo de causalidade: devido à ação do gestor, dando início e ratificando os procedimentos de inexigibilidade, e assinando os contratos, ocorreu a contratação irregular.
13.	Autorizadas a citação e a audiência do responsável em 28/07/2019 (peça 72) , o chamamento do responsável ao processo foi realizado pelo Ofício 8452/2019-Secex-TCE (peça 74) , que foi entregue no endereço do responsável constante da base de dados da Receita Federal do Brasil em 14/10/2019 (peça 75) .
14.	Conforme Despacho de Conclusão das Comunicações Processuais (peça 76) , verifica-se que as providências inerentes às comunicações processuais foram concluídas.
15.	Transcorrido o prazo regimental, o responsável permaneceu silente, devendo ser considerado revel, nos termos do art. 12, §3º, da Lei 8.443/1992.
ANÁLISE DOS PRESSUPOSTOS DE PROCEDIBILIDADE DA IN/TCU 71/2012
Prejuízo ao Contraditório e Ampla Defesa
16.	Verifica-se que não houve o transcurso de mais de dez anos desde o fato gerador sem que tenha havido a notificação do responsável pela autoridade administrativa federal competente (art. 6º, inciso II, c/c art. 19 da IN/TCU 71/2012, modificada pela IN/TCU 76/2016) , uma vez que os recursos foram creditados em 2/7/2010 (peça 16, p. 2) , as despesas impugnadas datam de 31/5/2013 (peça 45) e o responsável teve ciência das irregularidades em 18/6/2013 (peça46) .
Valor de Constituição da TCE
17.	Ainda, o valor atualizado do débito apurado sem juros, em 1/1/2017, é superior a R$ 100.000,00, na forma estabelecida conforme os arts. 6º, inciso I, e 19 da IN/TCU 71/2012, modificada pela IN/TCU 76/2016	.
OUTROS DÉBITOS NOS SISTEMAS DO TCU COM O MESMO RESPONSÁVEL
18.	Informa-se que o Sr. Ailton Nascimento figura como responsável nos TCsProcesso 010.370/2011-0 e Processo 035.253/2017-7. O primeiro é uma representação, já com trânsito em julgado, onde o responsável foi apenado com multa. O outro é uma TCE, onde, após solicitar dilação de prazo para apresentar defesa, não mais compareceu aos autos, havendo proposta de condenação, a revelia, a débito e multa.
19.	A tomada de contas especial está, assim, devidamente constituída e em condição de ser instruída em seu mérito.
EXAME TÉCNICO
Validade das notificações
20.	Preliminarmente, cumpre tecer breves considerações sobre a forma como são realizadas as comunicações processuais no TCU. A esse respeito, destacam-se o art. 179, do Regimento Interno do TCU (Resolução 155, de 4/12/2002) e o art. 4º, inciso III, § 1º, da Resolução TCU 170, de 30 de junho de 2004, in verbis:
Art. 179. A citação, a audiência ou a notificação, bem como a comunicação de diligência, farse-ão:
I - mediante ciência da parte, efetivada por servidor designado, por meio eletrônico, fac-símile, telegrama ou qualquer outra forma, desde que fique confirmada inequivocamente a entrega da comunicação ao destinatário;
II - mediante carta registrada, com aviso de recebimento que comprove a entrega no endereço do destinatário;
III - por edital publicado no Diário Oficial da União, quando o seu destinatário não for localizado
 (...) 
Art. 3º As comunicações serão dirigidas ao responsável, ou ao interessado, ou ao dirigente de órgão ou entidade, ou ao representante legal ou ao procurador constituído nos autos, com poderes expressos no mandato para esse fim, por meio de:
I - correio eletrônico, fac-símile ou telegrama;
II - servidor designado;
III - carta registrada, com aviso de recebimento;
IV - edital publicado no Diário Oficial da União, quando o seu destinatário não for localizado, nas hipóteses em que seja necessário o exercício de defesa.
Art. 4º. Consideram-se entregues as comunicações:
I - efetivadas conforme disposto nos incisos I e II do artigo anterior, mediante confirmação da ciência do destinatário;
II - realizadas na forma prevista no inciso III do artigo anterior, com o retorno do aviso de recebimento, entregue comprovadamente no endereço do destinatário;
III - na data de publicação do edital no Diário Oficial da União, quando realizadas na forma prevista no inciso IV do artigo anterior.
§ 1º O endereço do destinatário deverá ser previamente confirmado mediante consulta aos sistemas disponíveis ao Tribunal ou a outros meios de informação, a qual deverá ser juntada ao respectivo processo.
 (...) 
21.	Bem se vê, portanto, que a validade da citação via postal não depende de que o aviso de recebimento seja assinado pelo próprio destinatário da comunicação, o que dispensa, no caso em tela, a entrega do AR em 'mãos próprias'. A exigência da norma é no sentido de o Tribunal verificar se a correspondência foi entregue no endereço correto, residindo aqui a necessidade de certeza inequívoca. 
22.	Não é outra a orientação da jurisprudência do TCU, conforme se verifica dos julgados a seguir transcritos:
São válidas as comunicações processuais entregues, mediante carta registrada, no endereço correto do responsável, não havendo necessidade de que o recebimento seja feito por ele próprio (Acórdão 3648/2013-TCU-Segunda Câmara, Relator Ministro José Jorge) ;
É prescindível a entrega pessoal das comunicações pelo TCU, razão pela qual não há necessidade de que o aviso de recebimento seja assinado pelo próprio destinatário. Entregandose a correspondência no endereço correto do destinatário, presume-se o recebimento da citação. (Acórdão 1019/2008-TCU-Plenário, Relator Ministro Benjamin Zymler) ;
As comunicações do TCU, inclusive as citações, deverão ser realizadas mediante Aviso de Recebimento - AR, via Empresa Brasileira de Correios e Telégrafos, bastando para sua validade que se demonstre que a correspondência foi entregue no endereço correto. (Acórdão 1526/2007-TCU-Plenário, Relator Ministro Aroldo Cedraz) .
23.	A validade do critério de comunicação processual do TCU foi referendada pelo Supremo Tribunal Federal, nos termos do julgamento do MS-AgR 25.816/DF, por meio do qual se afirmou a desnecessidade da ciência pessoal do interessado, entendendo-se suficiente a comprovação da entrega do 'AR' no endereço do destinatário:
EMENTA: AGRAVO REGIMENTAL. MANDADO DE SEGURANÇA. DESNECESSIDADE DE INTIMAÇÃO PESSOAL DAS DECISÕES DO TRIBUNAL DE CONTAS DA UNIÃO. ART. 179 DO REGIMENTO INTERNO DO TCU. INTIMAÇÃO DO ATO IMPUGNADO POR CARTA REGISTRADA, INICIADO O PRAZO DO ART. 18 DA LEI nº 1.533/51 DA DATA CONSTANTE DO AVISO DE RECEBIMENTO. DECADÊNCIA RECONHECIDA. AGRAVO IMPROVIDO.
O envio de carta registrada com aviso de recebimento está expressamente enumerado entre os meios de comunicação de que dispõe o Tribunal de Contas da União para proceder às suas intimações.
O inciso II do art. 179 do Regimento Interno do TCU é claro ao exigir apenas a comprovação da entrega no endereço do destinatário, bastando o aviso de recebimento simples. 
24.	No caso vertente, conforme relatado nos itens 13 e 14 desta instrução, o expediente citatório foi entregue no endereço do responsável constante da base de dados da Receita Federal do Brasil, o mesmo constante de outros processos aqui em curso onde o mesmo tomou ciência do chamamento processual.
Efeitos da revelia
25.	Nos processos do TCU, a revelia não leva à presunção de que seriam verdadeiras todas as imputações levantadas contra os responsáveis, diferentemente do que ocorre no processo civil, em que a revelia do réu opera a presunção da verdade dos fatos narrados pelo autor. Dessa forma, a avaliação da responsabilidade do agente não pode prescindir da prova existente no processo ou para ele carreada.
26.	Ao não apresentar sua defesa, o responsável deixou de produzir prova da regular aplicação dos recursos sob sua responsabilidade, em afronta às normas que impõem aos gestores públicos a obrigação legal de, sempre que demandados pelos órgãos de controle, apresentar os documentos que demonstrem a correta utilização das verbas públicas, a exemplo do contido no art. 93, do DecretoLei 200/1967: 'Quem quer que utilize dinheiros públicos terá de justificar seu bom e regular emprego na conformidade das leis, regulamentos e normas emanadas das autoridades administrativas competentes.' 
27.	Mesmo as alegações de defesa não sendo apresentadas, considerando o princípio da verdade real que rege esta Corte, procurou-se buscar, em manifestações do responsável na fase interna desta Tomada de Contas Especial, se havia algum argumento que pudesse ser aproveitado a seu favor. 
28.	Consta da peça 52, defesa apresentada pelo responsável junto à Coordenação Geral de Convênios do Ministério do Turismo. 
28.1	Arguiu-se ali que, conforme tratativas com a mencionada Coordenação Geral no dia 18/9/2013 na sede do Ministério, em Brasília, o responsável enviou 'e-mail' ao Ministério do Turismo com elementos probatórios da execução do convênio, sem que tenha obtido resposta do órgão concedente. Por essa razão, o responsável assevera constar, como anexo dessa sua missiva os seguintes documentos: relatório de cumprimento de objeto, retificado, cópia de CD, DVD e fotos, contendo imagens das apresentações realizadas, entrevistas dos artistas, o público circulando pelo evento, enfim, evidências que não dão margem quanto à realização do objeto, em sua opinião. Informa, ainda, que as fotos poderão ser também visualizadas no portal www.eprovideo.com.br.
28.2	Em que pese as afirmações expendidas pelo responsável junto ao concedente, não logramos localizar nos autos os elementos por ele listados. Ainda, não obtivemos êxito em acessar o portal indicado: 'Não foi possível encontrar o endereço IP do servidor de www.eprovideo.com.br'. Por último, há manifestação do concedente dando conta que o 'pedido de reconsideração foi analisado e no mérito INDEFERIDO (...) ' (peça 54) .
28.3	Diante dessa situação, conclui-se pela ausência de elementos nos autos que tenha o condão de ser aproveitado para a elisão dos fatos inquinados.
PRESCRIÇÃO DA PRETENSÃO PUNITIVA
29.	Vale ressaltar que a pretensão punitiva, conforme Acórdão 1441/2016-TCU-Plenário, Relator Ministro Benjamin Zymler, que uniformizou a jurisprudência acerca dessa questão, subordinase ao prazo geral de prescrição indicado no art. 205, do Código Civil, que é de dez anos, contado da data de ocorrência da irregularidade sancionada, nos termos do art. 189, do Código Civil, sendo este prazo interrompido pelo ato que ordenar a citação, a audiência ou a oitiva do responsável.
30.	No caso em exame, não ocorreu a prescrição, uma vez que a irregularidade sancionada data de 2/7/2010, e o ato de ordenação da citação ocorreu em 28/07/2019 (peça 72) .
31.	Em se tratando de processo em que a parte interessada não se manifestou acerca das irregularidades imputadas, não há elementos para que se possa efetivamente aferir e reconhecer a ocorrência de boa-fé na conduta do responsável, podendo este Tribunal, desde logo, proferir o julgamento de mérito pela irregularidade das contas, conforme os termos dos §§ 2º e 6º do art. 202 do Regimento Interno do TCU (Acórdão 2064/2011-TCU-Primeira Câmara, relator Ministro Ubiratan Aguiar; Acórdão 6182/2011-TCU-Primeira Câmara, relator Ministro Weber de Oliveira; Acórdão 4072/2010-TCU-Primeira Câmara, relator Ministro Valmir Campelo; Acórdão 1189/2009-TCU-Primeira Câmara, relator Ministro Marcos Bemquerer; e Acórdão 731/2008-TCU-Plenário, relator Ministro Aroldo Cedraz) .
32.	Dessa forma, o responsável deve ser considerado revel, nos termos do art. 12, § 3º, da Lei 8.443/1992, devendo suas contas ser julgadas irregulares, condenando-o ao débito apurado e aplicando-lhe as multas previstas nos arts. 57 e 58, da Lei 8.443/1992.
CONCLUSÃO
33.	Em face da análise promovida na seção 'Exame Técnico', verifica-se que o responsável não logrou comprovar a boa e regular aplicação dos recursos. E, instado a se manifestar, deixou transcorrer o prazo concedido sem comparecer ao processo, configurando sua revelia, nos termos do § 3º, do art. 12, da Lei 8.443/1992.
34.	Vale ressaltar que a jurisprudência pacífica nesta Corte é no sentido da imprescritibilidade das ações de ressarcimento ao erário (Súmula TCU 282) . Dessa forma, identificado dano ao erário, devese instaurar e julgar o processo de tomada de contas especial para responsabilizar seus agentes causadores, respeitando o direito ao contraditório e à ampla defesa, independentemente de quando ocorreram os atos impugnados.
35.	Verifica-se também que não houve a prescrição da pretensão punitiva, conforme análise já realizada.
36.	Tendo em vista que não constam dos autos elementos que permitam reconhecer a boa-fé do responsável, sugere-se que as suas contas sejam julgadas irregulares, nos termos do art. 202, § 6º, do RI/TCU, com a imputação do débito atualizado monetariamente e acrescido de juros de mora, nos termos do art. 202, §1º do RI/TCU, descontado o valor eventualmente recolhido, com a aplicação da multas previstas nos arts. 57 e 58, da Lei 8.443/1992.
37.	Por fim, como não houve elementos que pudessem modificar o entendimento acerca das irregularidades em apuração, mantém-se a matriz de responsabilização presente na peça 70.
PROPOSTA DE ENCAMINHAMENTO
38.	Diante do exposto, submetemos os autos à consideração superior, propondo ao Tribunal:
	a) considerar revel, para todos os efeitos, o responsável Ailton Nascimento, CPF XXX.517.505-XX, Prefeito do Município de São Francisco/SE, gestão 2009-2012, dando-se prosseguimento ao processo, com fulcro no art. 12, § 3º, da Lei 8.443/1992;
	b) julgar irregulares, nos termos dos arts. 1º, inciso I, 16, inciso III, alíneas 'b' e 'c', da Lei 8.443/1992, c/c os arts. 19 e 23, inciso III, da mesma Lei, e com os arts. 1º, inciso I, 209, incisos II e III, 210 e 214, inciso III, do Regimento Interno/TCU, as contas do responsável Ailton Nascimento, CPF XXX.517.505-XX, condenando-o ao pagamento da importância a seguir especificada, atualizada monetariamente e acrescida dos juros de mora, calculada a partir da data discriminada até a data da efetiva quitação do débito, fixando-lhe o prazo de quinze dias, para que comprove, perante o Tribunal, o recolhimento da referida quantia aos cofres do Tesouro Nacional, nos termos do art. 23, inciso III, alínea 'a', da citada lei, c/c o art. 214, inciso III, alínea 'a', do Regimento Interno;
		Data de ocorrência
	Valor histórico

	Débito
	2/7/2010
	R$ 100.000,00

Valor atualizado do débito (com juros) , em 6/12/2019: R$ 211.266,77
	c) aplicar ao responsável Ailton Nascimento, CPF XXX.517.505-XX, a multa prevista no art. 57, da Lei 8.443/1992, c/c o art. 267, do RI/TCU, fixando-lhe o prazo de quinze dias, a contar da notificação, para que comprove, perante o Tribunal (art. 214, inciso III, alínea 'a', do Regimento Interno do TCU) , o recolhimento da dívida aos cofres do Tesouro Nacional, atualizada monetariamente desde a data do acórdão que vier a ser proferido por este Tribunal até a do efetivo recolhimento, se paga após o vencimento, na forma da legislação em vigor;
	d) aplicar ao responsável Ailton Nascimento, CPF XXX.517.505-XX, a multa prevista no art. 58, inciso II, da Lei 8.443/1992, c/c o art. 268, inciso II, do RI/TCU, fixando-lhe o prazo de quinze dias, a contar da notificação, para que comprove, perante o Tribunal (art. 214, inciso III, alínea 'a', do Regimento Interno do TCU) , o recolhimento da dívida aos cofres do Tesouro Nacional, atualizada monetariamente desde a data do acórdão que vier a ser proferido por este Tribunal até a do efetivo recolhimento, se paga após o vencimento, na forma da legislação em vigor;
	e) autorizar, desde logo, a cobrança judicial das dívidas, caso não atendida a notificação, na forma do disposto no art. 28, inciso II, da Lei 8.443/1992;
	f) autorizar também, desde logo, se requerido, com fundamento no art. 28, inciso I, da Lei 8.443/1992, c/c o art. 217, §§ 1º e 2º, do Regimento Interno, o parcelamento das dívidas em até 36 parcelas, incidindo, sobre cada parcela, corrigida monetariamente, os correspondentes acréscimos legais, fixando-lhe o prazo de quinze dias, a contar do recebimento da notificação, para comprovar, perante o Tribunal, o recolhimento da primeira parcela, e de trinta dias, a contar da parcela anterior, para comprovar o recolhimento das demais parcelas, devendo incidir, sobre cada valor mensal, atualizado monetariamente, os juros de mora devidos, no caso do débito, na forma prevista na legislação em vigor, alertando o responsável de que a falta de comprovação do recolhimento de qualquer parcela importará o vencimento antecipado do saldo devedor, nos termos do § 2º do art. 217 do Regimento Interno deste Tribunal;
	g) enviar cópia do Acórdão a ser prolatado, bem como do Relatório e do Voto que o fundamentarem à Procuradoria da República no Estado de Sergipe, nos termos do § 3º do art. 16 da Lei 8.443/1992, c/c o § 7º do art. 209 do Regimento Interno do TCU, para adoção das medidas cabíveis; e
	h) enviar cópia do Acórdão que vier a ser proferido ao Ministério do Turismo e ao responsável, para ciência, informando-lhe que a presente deliberação, acompanhada do Relatório e do Voto que o fundamenta, está disponível para a consulta no endereço www.tcu.gov.br/acordaos, além de esclarecer que, caso requerido, o TCU poderá fornecer sem custos as correspondentes cópias de forma impressa."
É o Relatório.

não há.

Procuradora-Geral Cristina Machado da Costa e Silva.

TOMADA DE CONTAS ESPECIAL. CONVÊNIO DO MINISTÉRIO DO TURISMO. DOCUMENTAÇÃO APRESENTADA A TÍTULO DE PRESTAÇÃO DE CONTAS INCAPAZ DE COMPROVAR A REGULAR APLICAÇÃO DOS RECURSOS REPASSADOS. CITAÇÃO. REVELIA. CONTAS IRREGULARES. DÉBITO. MULTA.

TOMADA DE CONTAS ESPECIAL (TCE)

Secretaria de Controle Externo de Tomada de Contas Especial (SecexTCE).

Examino Tomada de Contas Especial (TCE) instaurada pelo Ministério do Turismo (MTur) contra o Sr. Ailton Nascimento, CPF 227.517.505-91, ex-prefeito do Município de São Francisco/SE, gestão 2009-2012, em razão de irregularidades presentes na prestação de contas dos recursos do Convênio 733278/2010 (Siconv 733278) , firmado em 7/5/2010 entre o município e a União, por intermédio do Ministério do Turismo (MTur) , tendo por objeto apoiar o evento denominado "São João antecipado de São Francisco/SE".
2.	O motivo para a instauração da tomada de contas especial foi materializado pela inaptidão da documentação apresentada a título de prestação de contas para comprovar a boa e regular aplicação dos recursos transferidos. O órgão repassador opinou pela reprovação da prestação de contas em decorrência das seguintes ocorrências, consignadas na Nota Técnica de Reanálise 245/2013 (peça 35) , que foi corroborada pela Nota Técnica de Análise Financeira 193/2013 (peça 45) :
2.1.	falta de detalhamento das ações programadas/executadas no Relatório de Cumprimento do Objeto, conforme previsto no Plano de Trabalho aprovado; e
2.2.	ausência de fotografias/filmagens ou matérias de repercussão pós-evento (publicação em jornais, revistas ou reportagens televisivas) de forma a comprovar a realização de cada uma das apresentações artísticas no evento proposto.
3.	Não obstante sua regular citação, o responsável permaneceu silente, configurando-se a sua revelia, para todos os efeitos, nos termos do art. 12, § 3º, da Lei 8.443/1992. 
4.	Cabe mencionar que, em homenagem ao princípio da verdade material que rege este Tribunal, a unidade técnica informa que buscou, em manifestações do responsável na fase interna desta Tomada de Contas Especial, se havia algum argumento que pudesse ser aproveitado a seu favor, tendo localizado, por conseguinte, defesa apresentada pelo responsável junto à Coordenação Geral de Convênios do Ministério do Turismo (peça 52) . 
5.	Arguiu-se ali que, conforme tratativas com a mencionada Coordenação Geral no dia 18/9/2013 na sede do Ministério, em Brasília, o responsável teria enviado e-mail ao Ministério do Turismo com elementos probatórios da execução do convênio, sem que tenha obtido resposta do órgão concedente. Por essa razão, o responsável asseverou constar, como anexo dessa sua missiva os seguintes documentos: relatório de cumprimento de objeto, retificado, cópia de CD, DVD e fotos, contendo imagens das apresentações realizadas, entrevistas dos artistas, o público circulando pelo evento, enfim, evidências que não dão margem quanto à realização do objeto, em sua opinião. Informou, ainda, que as fotos também poderiam ser visualizadas no portal www.eprovideo.com.br.
6.	Em que pese as afirmações expendidas pelo responsável junto ao concedente, a unidade técnica não logrou localizar nos autos os elementos por ele listados. Também não se obtém êxito em acessar o portal indicado, o que resulta na seguinte mensagem: "Não foi possível encontrar o endereço IP do servidor de www.eprovideo.com.br". Por último, há manifestação do concedente dando conta que o "pedido de reconsideração foi analisado e no mérito INDEFERIDO (...) " (peça 54) .
7.	Diante dessa situação, conclui-se pela ausência de elementos nos autos que tenha o condão de ser aproveitado para a elisão dos fatos inquinados.
8.	Dessa forma, e inexistindo nos autos elementos que permitam concluir pela ocorrência de boa-fé ou de outros excludentes de culpabilidade em suas condutas, acolho os fundamentos utilizados pela unidade técnica para considerar as contas do Sr. Ailton Nascimento irregulares, condenando-o em débito e lhe aplicando a multa prevista no art. 57 da Lei 8.443/1992.
9.	Cabe mencionar que a unidade técnica propõe a aplicação concomitante da multa prevista no art. 58 da Lei 8.443/1992, ao mesmo responsável, em virtude da contratação, por inexigibilidade de licitação, de empresa que não possuía contratos de exclusividade válidos (registrados em cartório) .
10.	Nesse particular, conquanto a jurisprudência desta Corte admita a aplicação de ambas as sanções, eis que fundadas em fatos diversos, entendo deve prevalecer aqui o princípio da absorção, vez que a conduta de omissão no dever de prestar contas é fato grave, posto se tratar de exigência constitucional (art. 70, parágrafo único: "prestará contas qualquer pessoa física ou jurídica, pública ou privada, que utilize, arrecade, guarde, gerencie ou administre dinheiros, bens e valores públicos ou pelos quais a União responda, ou que, em nome desta, assuma obrigações de natureza pecuniária") , a absorver, a meu ver, in casu, a irregularidade motivadora da multa do art. 58, até porque a multa do art. 57 é proporcional à condenação em débito do ex-prefeito pela totalidade dos valores repassados. 
11.	Assim, afasto, neste momento, aquela outra, conforme precedentes jurisprudenciais desta Corte (vg. Acórdão 9579/2015-TCU-Segunda Câmara; e 489/2020, 611/2020, 2.469/2019, 3.762/2020, 3.798/2020, 3.800/2020, e 3.813/2020, estes da 1ª Câmara) . 
Com base no exposto, VOTO por que este Tribunal adote a minuta de acórdão que trago à apreciação.
TCU, Sala das Sessões Ministro Luciano Brandão Alves de Souza, em 16 de abril de 2020.
Ministro JOÃO AUGUSTO RIBEIRO NARDES 
Relator